---
title: "Network_Exercise"
author: "Lavoro di Gruppo"
date: "2026-07-22"
output: html_document
---

```{r setup, include=FALSE}
knitr::opts_chunk$set(
  echo = TRUE,
  warning = FALSE,
  message = FALSE,
  fig.align = "center"
)
```

## Network exercise - Lavoro di gruppo

Per completare l'esercizio Network, si è deciso di utilizzare algoritmi di classificazione. In particolare, sono stati utilizzati e confrontati tre modelli:

- CART;
- Random Forest;
- NN.

## Importazione del dataset

Il dataset viene importato dal file netintru.txt.

```{r dataset}
network <- read.delim(
  file.path("materiale", "network", "network", "netintru.txt"),
  header = TRUE,
  stringsAsFactors = TRUE
)
```

## Analisi esplorativa

```{r esplorazione_dataset}

dim(network)

names(network)

str(network)

summary(network)
```

Il dataset analizzato è composto da **15.905 osservazioni** e **23 variabili**. La variabile `result` rappresenta la classe da prevedere, mentre le restanti 22 variabili descrivono le caratteristiche delle connessioni di rete.

La variabile target `result` è anch’essa di tipo categorico ed è costituita da cinque classi:

- `normal`;

- `dos`;

- `probe`;

- `r2l`;

- `u2r`.

```{r barplot, echo=FALSE}
barplot(
  table(network$result),
  main = "Distribuzione delle classi",
  las = 2
)
```

```{r percentage_class_result, echo=FALSE}
prop.table(table(network$result))
```

La distribuzione della variabile target result evidenzia un significativo sbilanciamento tra le classi. Il traffico normal rappresenta circa il 47,15% delle osservazioni mentre le classi r2l e u2r risultano invece fortemente minoritarie, con percentuali rispettivamente pari al 2,38% e allo 0,31%.

```{r sd_variables, echo=FALSE}

sapply(
  network[sapply(network, is.numeric)],
  sd
)
table(network$is_hot_login)
# is_hot_login si può eliminare

network$is_hot_login <- NULL

```

Si nota che il valore della variabile is_hot_login è uguale per tutte le osservazioni.

## Analisi matrice di correlazione

```{r corrplot, echo=FALSE}
library(corrplot)
numeric_cols <- sapply(network, is.numeric)
data_numeric <- network[, numeric_cols]

# Calcola matrice di correlazione
cor_matrix <- cor(data_numeric, use = "complete.obs")

# Trova le 5 variabili più correlate con le altre (media delle correlazioni assolute)
cor_media <- sort(colMeans(abs(cor_matrix)), decreasing = TRUE)
print("Variabili con maggiore correlazione media:")
print(cor_media[1:5])

# Plot della matrice di correlazione
corrplot(cor_matrix, method = "color", type = "upper", 
         tl.col = "black", tl.srt = 45,
         title = "Matrice di Correlazione - Variabili Numeriche",
         mar = c(0,0,2,0))
```

## Creazione dataset di training e test

```{r dataset_creation, echo=FALSE}

library(caret)

## Creazione dataset di training e test

set.seed(123)

## Faccio uno split bilanciato anche perché ho delle classi molto sbilanciate verso normal e dos)

idx <- createDataPartition(
  network$result,
  p = 0.75,
  list = FALSE,
  times = 1
)

tr <- network[idx, ]
te <- network[-idx, ]

prop.table( table(network$result) )

prop.table(table(tr$result))
prop.table(table(te$result))
```

## 1 MODELLO DI CLASSIFICAZIONE - CART

```{r cart, echo=FALSE}

library(rpart)

ctrl <- trainControl(
  method = "cv",
  number = 5
)

cart_model <- train(
  result ~ .,
  data = tr,
  method = "rpart",
  trControl = ctrl
)

cart_model
```

Con un valore di cp (complexity parameter) = 0.02331483, il modello di classificazione CART produce l’accuracy più elevata, pari a circa 89,84%.

```{r test_evaluation, echo=FALSE}
pred_cart <- predict(
  cart_model,
  te
)

cm_cart <- confusionMatrix(
  pred_cart,
  te$result
)

cm_cart
```

I risultati mostrano che il modello CART ha buone prestazioni complessive, ma presenta un problema serio sulle classi minoritarie (r2l e u2r).

```{r cart_plot_model, echo=FALSE}

library(rattle)
fancyRpartPlot(cart_model$finalModel)

plot( varImp(cart_model), top = 20 )
varImp(cart_model)
```

## 2 MODELLO DI CLASSIFICAZIONE - RANDOM FOREST

```{r tr_RF, echo=FALSE}

library(randomForest)

rf_model <- train(
  result ~ .,
  data = tr,
  method = "rf",
  trControl = ctrl,
  #tuneLength = 10,
  verbose = TRUE
)

rf_model
```

```{r RF_predict_te, echo=FALSE}

pred_rf <- predict(
  rf_model,
  te
)

cm_rf <- confusionMatrix(
  pred_rf,
  te$result
)

cm_rf
```

La Random Forest ottiene risultati nettamente migliori rispetto al CART, soprattutto sulle classi rare r2l e u2r.

Nel test set classifica correttamente 3.904 osservazioni su 3.975, commettendo 71 errori complessivi.

```{r RF_predict_varimp, echo=FALSE}

imp_rf <- varImp(rf_model)

imp_rf
```

L'importanza delle variabili nella classificazione della random forest è in linea con quella mostrata dal CART.

## 3 MODELLO DI CLASSIFICAZIONE - NN

```{r nnet, echo=FALSE}

library(nnet)

nnet_model <- train(
  result ~ ., 
  data = tr, 
  method = "nnet", 
  tuneGrid = expand.grid(size = 4, decay = 0.1),
  trace = FALSE # Nasconde il log di addestramento
)

nnet_model
```

```{r nnet_te, echo=FALSE}
yte_nnet <- predict(nnet_model, te) 

cm_nnet <-confusionMatrix(
  yte_nnet,
  te$result
)

cm_nnet
```

La rete neurale ha ottenuto sul test set un’accuracy complessiva pari al 95,77%, classificando correttamente 3.807 osservazioni su un totale di 3.975. La principale criticità riguarda la classe u2r. Nessuna delle 12 osservazioni presenti nel test set viene classificata correttamente.

```{r nnet_varimp, echo=FALSE}

imp_nnet <- varImp(nnet_model)

imp_nnet
```

Rispetto al CART e alla random forest, nel caso delle NN notiamo un'ordine differente nell'importanza delle variabili nella scelta della classe di output.

## Analisi finale
